【裁判字號】    96,訴,4169
【裁判日期】    970321
【裁判案由】    損害賠償
【裁判全文】
臺灣臺北地方法院民事判決              96年度訴字第4169號
原      告  甲○○
被      告  蔡鎮愷
            蔡逢恩
兼 上2  人
法定代理人  唐藝華
共      同
訴訟代理人  吳忠德律師
上列當事人間損害賠償事件，本院於民國97年3 月10日言詞辯論
終結，判決如下：
    主      文
被告蔡逢恩、唐藝華應給付原告新臺幣陸拾貳萬伍仟元。
原告其餘之訴駁回。
訴訟費用由被告蔡逢恩、唐藝華負擔。
本判決原告勝訴部分，得以新臺幣貳拾萬捌仟元為被告蔡逢恩、
唐藝華供擔保後，得假執行。但被告蔡逢恩、唐藝華如於假執行
程序實施前，以新臺幣陸拾貳萬伍仟元為原告預供擔保，得免為
假執行。
原告其餘假執行之聲請駁回。
    事實及理由
一、原告主張：訴外人蔡嘉竣明知坐落宜蘭縣礁溪鄉○○段831
    地號土地（應有部分1673/48760）、同段834 地號土地（應
    有部分2/20）暨其上門牌宜蘭縣礁溪鄉○○街2 號1 樓房屋
    （下稱系爭房地）係其父蔡卻出資購買，借名登記於蔡嘉竣
    ，蔡卻於民國89年9 月6 日死亡後，訴外人蔡嘉竣為取信於
    兄弟，於92年1 月9 日出具切結書，載明系爭房地係父親所
    擁有，伊與乙○○、丙○○、蔡嘉竣等4 兄弟各持有應有部
    分四分之一。詎訴外人蔡嘉竣於94年間謊稱系爭房地所有權
    狀遺失，向宜蘭地政事務所申請補發系爭房地所有權狀後，
    繼於94年4 月18日逕以夫妻贈與名義，過戶予被告唐藝華，
    再以唐藝華名義，於同年5 月19日新臺幣（下同）250 萬元
    轉售不知情第三人林東儀，並於同年6 月15日完成登記。蔡
    嘉竣於96年2 月6 日死亡，被告唐藝華、蔡鎮愷、蔡逢恩為
    蔡嘉竣之全體繼承人，爰依侵權行為、回復原狀及繼承法律
    關係，請求被告連帶負損害賠償責任等語。併聲明：(一)被告
    應給付原告62萬5000元。(二)願供擔保請准宣告假執行。
二、被告則以：系爭房地係蔡卻贈與予蔡嘉竣，並非借名登記，
    亦非蔡卻繼承人共有；退步言，縱使系爭房地為蔡卻遺產，
    應為蔡卻全體繼承人公同共有，原告未經蔡卻全體繼承人同
    意，提起本件訴訟，顯係就特定財產為分割，未會同其他繼
    承人結算遺產，當事人顯不適格；另被告蔡鎮愷已拋棄繼承
    ，不應就被繼承人蔡嘉竣債務負責等語置辯。併聲明：(一)原
    告之訴及假執行之聲請均駁回。(二)如受不利判決，願供擔保
    請准宣告免假執行。
三、兩造不爭之事實：
  (一)系爭房地係訴外人蔡卻購買，於75年9 月6 日借名登記於訴
    外人蔡嘉竣（原名蔡燦旺）名下。
  (二)蔡卻於89年9月6日死亡。
  (三)蔡嘉竣於92年1 月9 日出具切結書，載明系爭房地係父親蔡
    卻所有，乙○○、丙○○、原告、蔡嘉竣各持分四分之一。
  (四)蔡嘉竣於94年4 月18日逕以夫妻贈與名義，將系爭房地移轉
    予其配偶即被告唐藝華。
  (五)被告唐藝華於94年5 月19日將系爭房地以250 萬元價格售予
    不知情之林東儀，並於94年6 月15日完成所有權移轉登記。
  (六)蔡嘉竣於96年2 月16日死亡，被告唐藝華、蔡逢恩係蔡嘉竣
    之繼承人，被告蔡鎮鍇則於96年3 月26日拋棄繼承。
四、原告主張：訴外人蔡嘉竣將系爭房屋擅自出售，侵害伊之共
    有權利，爰依侵權行為、返還共有物及繼承法律關係，請求
    被告損害賠償，被告則以上揭情詞置辯，則本件爭點厥為：
    (一)原告起訴當事人是否適格？(二)系爭房地是否為蔡卻之遺產
    ，或為原告與乙○○、丙○○、蔡嘉竣等4 人共有？(三)蔡嘉
    竣是否不法侵害原告權利？
五、法院之判斷：
  (一)原告起訴當事人是否適格？
  1.當事人適格，係指當事人就具體特定之訴訟，得以自己之名
    義為原告或被告，而受為訴訟標的法律關係之本案判決之資
    格而言。故在給付之訴，若原告主張其為訴訟標的法律關係
    之權利主體，他造為訴訟標的法律關係之義務主體，其當事
    人即為適格。本件被告抗辯：系爭房屋為蔡卻遺產，原告主
    張就系爭房屋權利受損之損害賠償債權，應由蔡卻遺產繼承
    人全體或得其他繼承人之同意起訴，原告未以全體繼承人名
    義起訴，亦未證明得有其他繼承人之同意，逕行提起本件訴
    訟，當事人不適格云云。
  2.經查：本件原告係主張因訴外人蔡嘉竣明知系爭房地係兄弟
    共有，借名登記蔡嘉竣名下，竟違背委任意旨，謊報權狀遺
    失，盜賣系爭房屋，致原告共有財產遭受侵害，所得主張之
    損害賠償請求權，且系爭房地已由第三人善意取得，亦無塗
    銷回復之可能，是本件原告係以其共有財產遭受蔡嘉竣背信
    及偽造文書等之侵權行為受有損害，嗣蔡嘉竣死亡，基於繼
    承法律關係，請求被告負損害賠償，即以自己為有給付請求
    權之人，自屬當事人適格，被告抗辯：原告等提起本件訴訟
    ，當事人不適格云云，尚非可採。
  (二)系爭房地是否為蔡卻之遺產，或為原告與乙○○、丙○○、
    蔡嘉竣等4 人共有？
  1.查系爭房地原登記為訴外人張陳清香所有，嗣張陳清香之夫
    張耀豐積欠訴外人蔡卻會款，無力清償，乃將系爭房地作價
    讓與訴外人蔡卻抵償債務，並將系爭房地借名登記訴外人蔡
    嘉竣所有，有蔡嘉竣於92年1 月9 日出具切結書記載：「二
    以上兩筆土地及建物（指系爭房地）係父親所擁有，從民國
    92 年1月9 日回歸乙○○、丙○○、甲○○、蔡燦旺（即蔡
    嘉竣）共同持有，每人各持分四分之一」等詞為證（見北調
    卷第9 頁），復經本院95年度易字第1394號刑事判決認定屬
    實（見北調卷第7 至11頁），且經本院調閱上開刑事案件卷
    宗查閱無誤，是系爭房地係訴外人蔡卻所有，借名登記訴外
    人蔡嘉竣名下，洵堪認定，被告辯稱：系爭房地係蔡卻贈與
    蔡嘉竣云云，未舉證以實其說，並不足取。
  2.又訴外人蔡卻、乙○○、甲○○、蔡嘉竣（原名蔡燦旺）曾
    於83年7 月19日協議系爭房地依當地行情打八折，由兄弟任
    何人優先承購之，如有兩人則比價之。所得價款由兄弟四分
    之一處理，有協議書可稽（見本院卷第35至36頁）；而蔡卻
    於89年9 月6 日死亡後，除乙○○、丙○○、甲○○、蔡嘉
    竣辦理繼承外，長女蔡淑枝、次女蔡淑華均拋棄繼承，亦有
    被繼承人蔡卻繼承系統表可按（見本院卷第24頁），蔡卻之
    妻蔡張碧蓮雖未辦理拋棄繼承，惟從蔡嘉竣於其母張碧蓮91
    年7 月14日死亡後立具切結書內容及證人甲○○、乙○○、
    丙○○於本院刑事庭證述：「我們92年1 月9 日當時有開家
    庭會議，包括我們4 兄弟及妻子都在場，因為土地都是我父
    親在管理，在我父母親去世後，我們兄弟簽切結書證明土地
    是屬於我父親所有」、「因為土地是我父親所有，只是借名
    登記在被告（指蔡嘉竣）名下，我父親去世，當然是我們4
    人所繼承共有」、「（問：你父親在89年死亡，為何到92年
    才簽切結書？）因為當時我母親還在，還可以作主，我們不
    想為了財產問題發生爭執」等語觀之（見刑事卷第37至41頁
    ），是系爭房地已由蔡卻生前按上開協議分配完畢，嗣蔡卻
    死亡後，全體繼承人亦遵照該協議，由甲○○、乙○○、丙○○及蔡嘉竣4 兄弟繼承系爭房地，至蔡張碧蓮、蔡淑枝、
    蔡淑華則均按上開協議拋棄對系爭房地之應繼分權利，始符
    被繼承人蔡卻及其全體繼承人真意，應認蔡卻全體繼承人已
    就遺產完成分割，並由乙○○、丙○○、甲○○、蔡嘉竣於
    92年1 月9 日協議將系爭房地從公同共有分割為分別共有，
    故系爭房地應為乙○○、丙○○、甲○○、蔡嘉竣等4 人分
    別共有，應有部分各四分之一，僅借名登記於蔡嘉竣名下，
    應堪認定。被告辯稱：蔡卻遺產尚未完成分割云云，亦無可
    取。
  (三)蔡嘉竣是否不法侵害原告權利？
  1.按共有，乃數人共同享受一所有權，故各共有人本其所有權
    之作用，對於共有物之全部均有使用收益權。惟其使用收益
    權應按其應有部分而行使，不得損及他共有人之利益，若有
    侵害，則與侵害他人之所有權同。被侵害之他共有人，自得
    依侵權行為之規定，而行使其損害賠償請求權（最高法院51
    年台上字第3495號判例參照）。
  2.查訴外人蔡嘉竣明知其係受乙○○、丙○○、甲○○委託，
    借名登記為系爭房地所有權人，且系爭房地所有權狀正本由
    乙○○持有，並未遺失，竟於94年間以系爭房地所有權狀遺
    失為由，向宜蘭地政事務所申辦補發系爭房地所有權狀，繼
    而於同年4 月18日以贈與為由，將系爭房地移轉登記予其配
    偶即被告唐藝華所有，再於同年5 月19日將系爭房地以250
    萬元價格，出售不知情之林東儀，並於同年6 月15日完成所
    有權移轉登記等情，為本院上開刑事判決認定屬實，有該刑
    事判決書可稽，復為兩造所不爭執，應信為真。是蔡嘉竣未
    經其他共有人同意，擅自出售系爭房地，並由第三人林東儀
    善意取得系爭房地所有權，顯係不法侵害原告之權利，原告
    就系爭房地之共有權既因第三人善意取得而喪失，則原告請
    求回復原狀云云，即無可採，併此敘明。而蔡嘉竣之不法行
    為與原告所受系爭房地共有權利損害間，有相當因果關係，
    則原告本於侵權行為法則請求損害賠償，並以系爭房地變價
    250 萬元，按其應有部分四分之一請求62萬5000元，自屬有
    理。
  3.又繼承人自繼承開始時，除本法另有規定外，承受被繼承人
    財產上之一切權利、義務；而繼承之拋棄，溯及於繼承開始
    時發生效力，民法第1148條、第1175條分別定有明文。訴外
    人蔡嘉竣於96年2 月16日死亡，被告唐藝華、蔡逢恩係蔡嘉
    竣之繼承人，被告蔡鎮鍇則於96年3 月26日拋棄繼承，此有
    蔡嘉竣除戶戶籍謄本、繼承系統表及臺灣板橋地方法院函為
    憑（見本院卷第11、24、46頁），復為兩造所不爭執，應信
    屬實。是被告唐藝華、蔡逢恩自應就被繼承人蔡嘉竣上開損
    害賠償債務負責，至被告蔡鎮鍇既已拋棄繼承，則原告請求
    被告蔡鎮鍇負責云云，殊無足取。
六、綜上所述，原告本於侵權行為、繼承法律關係請求被告蔡逢
    恩、唐藝華應給付原告62萬5000元，為有理由，應予准許。
    逾此範圍，並無依據，應予駁回。又本件原告勝訴部分，兩
    造均陳明願供擔保，分別聲請宣告假執行或免為假執行，本
    院經審核尚無不合，爰分別酌定相當擔保金額准許之。至原
    告敗訴部分，其假執行之聲請，已失所附麗，併予駁回。
七、本件為判決之基礎已臻明確，兩造其餘之攻擊或防禦方法及
    未經援用之證據，經本院斟酌後，認為均不足以影響本判決
    之結果，亦與本案爭點無涉，自無逐一詳予論駁之必要，併
    此敘明。
八、據上論結：原告之訴為一部有理由、一部無理由，依民事訴
    訟法第79條、第85條第1 項、第390 條第2 項、第392 條第
    2項，判決如主文。
中    華    民    國    97    年    3     月    21    日
                  民事第五庭    法  官  胡宏文
以上正本係照原本作成
如對本判決上訴，須於判決送達後20日內向本院提出上訴狀
中    華    民    國    97    年    3     月    21    日
                                書記官  曾寶生


司法院資訊處製作；財團法人民間司法改革基金會備份。
